【裁判字號】    97,上易,978
【裁判日期】    980224
【裁判案由】    所有權移轉登記
【裁判全文】
臺灣高等法院民事判決                 97年度上易字第978號
上  訴  人  甲○○
            丙○○
被上訴人    合作金庫商業銀行股份有限公司
法定代理人  丁○○
訴訟代理人  乙○○
上列當事人間所有權移轉登記等事件，上訴人對於中華民國97年
10月7日臺灣士林地方法院97年度訴字第591號第一審判決提起上
訴，本院於98年2月10日言詞辯論終結，判決如下：
    主  文
上訴駁回。
第二審訴訟費用由上訴人負擔。
    事實及理由
壹、程序部分：
一、被上訴人之法定代理人由許德南變更為丁○○，有經濟部民
    國（下同）97年7月18日經授商字第09701177910號函及公司
    變更登記表可憑，業據其具狀聲明承受訴訟（見本院卷18、
    21-27頁），並續行訴訟，核無不合。
二、原審判決丙○○與甲○○間就原判決附表所示之不動產（下
    稱系爭不動產）所為之所有權移轉行為應予撤銷，該訴訟標
    的對於共同訴訟人必須合一確定，依民事訴訟法第56條第1
    款規定，甲○○提起上訴之效力及於丙○○，爰併列丙○○
    為上訴人。
三、上訴人丙○○未於言詞辯論期日到場，核無民事訴訟法第
    386條所列各款情形，爰依被上訴人之聲請，由其一造辯論
    而為判決。
貳、實體部分：
一、上訴人聲明：（一）原判決關於不利上訴人部分廢棄。（二
    ）前開廢棄部分，被上訴人在第一審之訴駁回。
    被上訴人聲明：如主文所示。
二、被上訴人起訴主張：
（一）訴外人尼祖企業有限公司（下稱尼祖公司）於94年7月25
      日、96年3月30日分別邀同高勝良（已死亡）、上訴人丙
      ○○為連帶保證人，向伊借款各新台幣（下同）100萬元
      ，並簽立本票、借據及授信契約書為憑證。嗣尼祖公司僅
      償還部分本金及分別繳納至96年8月24日及同年月29日之
      利息，尚積欠伊本金共計125萬3178元及約定之利息、違
      約金未為清償，經伊催討未果，依授信約定書第5條第2項
      第1款約定，本件借款應即視為全部到期，債務人應即為
      清償。
（二）系爭不動產原為高勝良所有，高勝良死亡後由其配偶即上
      訴人丙○○繼承，於96年10月19日辦妥繼承登記。上訴人
      丙○○為逃避本件借款之連帶保證人責任，於96年10月25
      日將系爭不動產無償贈與上訴人甲○○，並於96年11月9
      日辦妥所有權移轉登記。因尼祖公司已無財產，上訴人丙
      ○○名下之財產僅共值約70萬元，上訴人丙○○將系爭不
      動產贈與移轉所有權給上訴人甲○○，顯然損害伊之借款
      債權。爰依民法第244條第1項規定，求為撤銷上訴人丙○
      ○與上訴人甲○○間於96年11月9日就系爭不動產所為之
      所有權移轉行為及命上訴人甲○○塗銷系爭不動產所有權
      移轉登記之判決。
上訴人則以：高勝良、上訴人丙○○分別為上訴人甲○○之二哥
及二嫂，與上訴人甲○○共同居住。上訴人丙○○因資金週轉，
常向上訴人甲○○借貸，曾於96年間開立支票1張，擬清償部分
借款，嗣因銀行存款不足而取回未予提示。系爭不動產原係高家
祖產，因上訴人甲○○對上訴人丙○○有債權存在，上訴人丙○
○始以贈與為名義，將系爭不動產辦理所有權移轉登記給上訴人
甲○○云云，資為抗辯。
三、兩造不爭執之事實：
（一）尼祖公司於94年7月25日、96年3月30日分別邀同高勝良、
      上訴人丙○○為連帶保證人，向被上訴人借款各100萬元
      。尼祖公司僅償還部分本金及分別繳納至96年8月24日及
      同年月29日之利息，尚積欠被上訴人本金共計125萬3178
      元及約定之利息、違約金未為清償，依授信約定書第5條
      第2項第1款約定，本件借款應即視為全部到期。
（二）系爭不動產原為高勝良所有，高勝良死亡後由其配偶即上
      訴人丙○○繼承，於96年10月19日辦妥繼承登記。上訴人
      丙○○於96年10月25日將系爭不動產贈與上訴人甲○○，
      並於96年11月9日辦妥所有權移轉登記。
（三）證據：本票、借據、連帶保證書、授信約定書、台北市松
      山地政事務所函、土地登記謄本、催收款項呆帳全部資料
      查詢單（見原審卷第1宗7-13、17-21頁、第2宗17-22頁）
      。
四、被上訴人依民法第244條第1項規定，主張撤銷上訴人丙○○
    、甲○○就系爭不動產所為之所有權移轉行為及請求上訴人
    甲○○塗銷系爭不動產所有權移轉登記，是否有據，論述如
    下：
（一）按債務人所為之無償行為，有害及債權者，債權人得聲請
      法院撤銷之，民法第244條第1項定有明文。
（二）經查被上訴人主張尼祖公司於94年7月25日、96年3月30日
      分別邀同高勝良、上訴人丙○○為連帶保證人，向伊借款
      各100萬元；尼祖公司僅償還部分本金及分別繳納至96年8
      月24日及同年月29日之利息，尚積欠本金共計125萬3178
      元及約定之利息、違約金未為清償，依授信約定書第5條
      第2項第1款約定，本件借款應即視為全部到期等情，業據
      其提出本票、借據、連帶保證書、授信約定書及催收款項
      呆帳全部資料查詢單為證（見原審卷第1宗7-11頁、第2宗
      17-22頁），為上訴人所不爭執，堪信為真實。
（三）又查被上訴人主張上訴人丙○○於96年10月25日將系爭不
      動產無償贈與上訴人甲○○，並於96年11月9日辦妥所有
      權移轉登記之事實，亦據其提出土地登記謄本為證（見原
      審卷第1宗17-21頁），為上訴人所不爭執。雖上訴人甲○
      ○抗辯系爭不動產為高家之祖產，上訴人丙○○因資金週
      轉，常向伊借貸，上訴人丙○○曾於96年間開立支票1張
      ，擬清償部分借款，嗣因銀行存款不足而取回未予提示云
      云；惟查依被上訴人提出之土地登記謄本記載（見原審卷
      第1宗17-21頁），系爭不動產確係由上訴人丙○○贈與移
      轉所有權登記給上訴人甲○○；縱系爭不動產係高家祖產
      ，然前既登記為高勝良所有，並因高勝良死亡而由上訴人
      丙○○繼承登記為所有權人，系爭不動產即屬上訴人丙○
      ○所有；再觀之上訴人甲○○所提出之支票（見本院卷15
      頁），為平行線支票，其提示須執票人存入其在金融業者
      開立之帳戶為交換，而依上訴人甲○○所提出之支票背書
      觀之，該支票之執票人應為尼祖企業有限公司並非上訴人
      甲○○，且該支票之發票人為高勝良，發票日為96年6月
      20 日，然高勝良已於96年5月16日死亡，足見上訴人甲○
      ○抗辯該支票為上訴人丙○○為償還其對上訴人甲○○之
      借款而給予之債權憑證云云，難信為真實。
（四）再查被上訴人主張上訴人間就系爭不動產所為贈與損害其
      借款債權，業據其提出財政部台北市國稅局就上訴人丙○
      ○之財產歸屬資料清單及95年綜合所得稅之資料清單及桃
      園縣平鎮市○○段之不動產法院拍賣行情表為證（見原審
      卷第2宗45、46，49-51頁)，依上開資料計算上訴人丙○
      ○之財產價值，其所有坐落桃園縣平鎮市○○段之3筆土
      地，面積分別為20.85平方公尺、8.09平方公尺、1.78平
      方公尺，現值分別為31萬6920元、12萬2968元、2萬7056
      元，顯不足清償對被上訴人所負之債務，被上訴人主張上
      訴人丙○○將其所有系爭不動產贈與移轉所有權登記給上
      訴人甲○○，有害被上訴人之債權受償，堪信為真實。被
      上訴人主張上訴人間就系爭不動產所為之贈與為詐害行為
      ，請求撤銷，並請求上訴人甲○○塗銷系爭不動產之所有
      權移轉登記，應屬有據。
五、綜上所述，被上訴人依民法第244條第1項規定請求撤銷上訴
    人丙○○、甲○○間就系爭不動產所為之所有權移轉行為，
    並請求上訴人甲○○塗銷系爭不動產之所有權移轉登記，為
    有理由，應予准許。原審為上訴人敗訴之判決，並無不合；
    上訴論旨指摘原判決不當，求予廢棄改判，為無理由。
六、兩造其餘之攻擊或防禦方法及未經援用之證據，經本院斟酌
    後，認為均不足以影響本判決之結果，無逐一詳予論駁之必
    要。併此敘明。
七、據上論結，本件上訴為無理由，依民事訴訟法第463條、第
    385條第1項前段、第449條第1項、第78條、第85條第1項前
    段，判決如主文。
中    華    民    國    98    年    2     月    24    日
                  民事第八庭
                        審判長法  官  劉勝吉
                              法  官  滕允潔
                              法  官  鄭威莉
正本係照原本作成。
不得上訴。
中    華    民    國    98    年    2     月    24    日
                              書記官  李垂福

司法院資訊處製作；財團法人民間司法改革基金會備份。
